臺灣基隆地方法院民事裁定  
110年度消債職聲免字第20號
聲  請  人  李政龍  
即  債務人            
代  理  人  陳俊成律師（法扶律師）
債  權  人  彰化商業銀行股份有限公司

法定代理人  凌忠嫄  
代  理  人  王鏽潔  
債  權  人  第一商業銀行股份有限公司

法定代理人  邱月琴  
代  理  人  林德昌  
債  權  人  華南商業銀行股份有限公司

法定代理人  張振芳  
代  理  人  郭勁良  
債  權  人  中國信託商業銀行股份有限公司


法定代理人  利明献  


債  權  人  國泰世華商業銀行股份有限公司

法定代理人  郭明鑑  
代  理  人  蔡政宏  
債  權  人  滙豐(台灣)商業銀行股份有限公司


法定代理人  麥康裕  


債  權  人  台灣金聯資產管理股份有限公司

法定代理人  施俊吉  

債  權  人  元誠國際資產管理股份有限公司

法定代理人  王如玉  

債  權  人  新光行銷股份有限公司

法定代理人  李明新  
代  理  人  鄭穎聰  
債  權  人  富邦資產管理股份有限公司

法定代理人  洪主民  

上列當事人間因消費者債務清理職權免責事件，本院裁定如下：
    主  文
債務人甲○○不予免責。
    理  由
一、按法院為終止或終結清算程序之裁定確定後，除別有規定外
    ，應以裁定免除債務人之債務；法院裁定開始清算程序後，
    債務人有薪資、執行業務所得或其他固定收入，扣除自己及
    依法應受其扶養者所必要生活費用之數額後仍有餘額，而普
    通債權人之分配總額低於債務人聲請清算前2年間，可處分
    所得扣除自己及依法應受其扶養者所必要生活費用之數額者
    ，法院應為不免責之裁定。但債務人證明經普通債權人全體
    同意者，不在此限；債務人有下列各款情形之一者，法院應
    為不免責之裁定，但債務人證明經普通債權人全體同意者，
    不在此限：於7年內曾依破產法或本條例規定受免責；故
    意隱匿、毀損應屬清算財團之財產，或為其他不利於債權人
    之處分，致債權人受有損害；捏造債務或承認不真實之債
    務；聲請清算前2年內，因消費奢侈商品或服務、賭博或其
    他投機行為，所支出之總額逾該期間可處分所得扣除自己及
    依法應受其扶養者所必要生活費用之半數，或所負債務之總
    額逾聲請清算時無擔保及無優先權債務之半數，而生開始清
    算之原因；於清算聲請前1年內，已有清算之原因，而隱瞞
    其事實，使他人與之為交易致生損害；明知已有清算原因
    之事實，非基於本人之義務，而以特別利於債權人中之一人
    或數人為目的，提供擔保或消滅債務；隱匿、毀棄、偽造
    或變造帳簿或其他會計文件之全部或一部，致其財產之狀況
    不真確；故意於財產及收入狀況說明書為不實之記載，或
    有其他故意違反本條例所定義務之行為，致債權人受有損害
    ，或重大延滯程序；債務人有前條各款事由，情節輕微，法
    院審酌普通債權人全體受償情形及其他一切情狀，認為適當
    者，得為免責之裁定，消費者債務清理條例（下稱消債條例
    ）第132條至第135條分別定有明文。是法院為終止或終結清
    算程序之裁定確定後，除有消債條例第133條、第134條各款
    所定不予免責之情形外，就債務人未清償之債務原則上採免
    責主義。
二、聲請人即債務人因有不能清償債務情事，於民國109年12月2
    日向本院聲請債務清理之前置調解，於調解不成立後20日內
    聲請清算，經本院以110年度消債清字第2號裁定自110年2月
    25日下午5時起開始清算，並命司法事務官進行清算程序。
    債務人名下財產僅有郵局存款新臺幣（下同）46元，經本院
    司法事務官認該財產不敷清償財團費用及債務，無處分實益
    ，而於110年9月30日以110年度司執消債清字第5號（下稱清
    算執行卷）裁定終止本件清算程序等情，業經本院核閱前開
    案卷確認屬實。是依上開消債條例規定，本院應依職權審酌
    債務人是否有消債條例第133條、第134條所定應為不免責裁
    定之情形。
三、經本院依消債條例第136條第1項規定，通知債務人、債權人
    於110年11月16日上午11時20分到場陳述意見。債權人均未
    到場，除台灣金聯資產管理股份有限公司未具狀表示意見外
    ，其餘債權人分別具狀稱不同意免責，意見如下：
　㈠彰化商業銀行股份有限公司（下稱彰化銀行）：債務人向本
    行申辦房貸借款，自89年10月逾期後迄今，其名下資產除擔
    保品外，無其他收入資料，然聲請人仍向其餘9家金融機構
    申貸或使用信用卡，致其債務高達257萬元，核與消債條例
    第134條第4款之不免責事由相當。至債務人於其父自營之勝
    發香舖工作，可獲得收入應不僅止於9,000元，債務人亦未
    說明是否領取政府相關補助，況債務人現年51歲，對照退休
    年齡65歲計算仍有14年工作期間，依1ll年基本工資2萬5,25
    0元計算至債務人退休日止，尚有424萬2,000元之收入，若
    債務人勉力清償，債權人將有更充足之受償，非藉聲請免責
    以規避債務，轉嫁其恣意消費所生之債務予債權人負擔，否
    則難謂對債權人為公平等語。
　㈡第一商業銀行股份有限公司：本案經本院110年度司執消債清
    字第5號裁定清算程序未獲分配，請調查債務人是否有薪資
    所得、執行業務所得或其他固定收入及消債條例第133條、
    第134條不免責事由。
　㈢華南商業銀行股份有限公司、新光行銷股份有限公司：據本
    院110年度消債清字第2號民事裁定所載，債務人每月收入9,
    000元，扣除每月必要支出5,400元，尚餘3,600元，則其清
    算最低清償總金額應為8萬6,400元。而本件全體債權人均未
    受償，債務人顯有消債條例第133條不免責事由而應不免責
    。
　㈣國泰世華商業銀行股份有限公司：本件清算程序中全體普通
    債權人均未獲分配，若低於債務人聲請清算前兩年可處分之
    餘額，請依消債條例第133條規定予以不免責。
　㈤中國信託商業銀行股份有限公司、富邦資產管理股份有限公
    司：依本院110年度消債清字第2號裁定所載，債務人每月可
    處分所得約9,000元、每月必要支出5,400元，於聲請清算前
    二年收入為21萬6,000元，扣除該期間自己所必要生活費用
    及扶養費用支出12萬9,600元，剩餘8萬6,400元，然本案債
    權人並未受償任何款項，已構成消債條例第133條本文不免
    責之事由。又債務人現年50歲，應具工作還款能力，當竭力
    清償債務，以防止消債條例被濫用，阻礙社會經濟健全及影
    響債權人公平受償機會。
　㈥乙○(台灣)商業銀行股份有限公司（下稱乙○銀行）：債務人
    積欠多家債權銀行之信用卡與信用貸款，顯見債務人未衡量
    自身之收入情況下超額消費與負擔過重之債務，屬消債條例
    第134條第4款之情形，請依職權查調債務人聲請清算前兩年
    迄今，有無出國、投資投機性商品及往來券商之股票交易明
    細。另若以債務人聲請清算時每月收入扣除其每月必要支出
    ，其每月可處分餘額約3,600元，近兩年可處分餘額約有8萬
    6,400元。本件普通債權人分配總額為0元，顯低於8萬6,400
    元，依消債條例第133條規定應為不免責之裁定等語。
　㈦元誠國際資產管理股份有限公司：本件債務人清算前二年可
    供支用之數額共8萬6,400元，然債權人於清算程序全未受償
    ，已符合消債條例第133條規定應不免責。又消債條例之立
    法理由及精神，並非幫助無誠意且不願努力工作清償債務之
    人獲得經濟上重生，倘本院准予債務人免責，對債權人及努
    力工作按時還款之一般債務人甚或更生債務人更顯不公等語
    。
四、經查：
　㈠債務人有消債條例第133條所定不免責事由：
　⒈債務人主張其於聲請清算前兩年迄今於其父開設之金紙店幫
    忙顧店，每日工資300元，月薪約9,000元，並提出收入切結
    書一紙為據。本院依職權調閱債務人自107至109年度稅務電
    子閘門財產所得調件明細表，其名下均無所得、無財產，並
    無足認其陳報不實之客觀事證可憑，堪認債務人自本院裁定
    開始清算程序後，仍有每月薪資9,000元之固定收入。債務
    人另稱聲請清算時主張每月必要支出即未成年女兒之教育費
    用約5,400元，係因債務人與其父同住，生活必要支出由其
    父負擔，債務人之實際支出不好計算，才單純陳報小孩教育
    費為固定支出等語。查債務人長期任職於其父李文榮獨資經
    營之勝發香舖而有固定收入，並於本院行前置調解時表明每
    月能負擔約4、5,000元之清償方案（詳本院109年度司消債
    調字第135號卷第149頁），參酌債務人自承受其父資助生活
    費，堪認債務人得以儉省生活費用以清償負債，債務人又未
    舉證自110年2月25日開始清算後有何增加必要支出之情形，
    自得以債務人陳報其撙節支出之較低數額，認定債務人每月
    必要支出即扶養費為5,400元。準此，依債務人上開收入扣
    除必要支出後，每月仍有餘額3,600元（9,000元－5,400元）
    。
　⒉本件債務人清算財團之財產因不敷清償財團費用及債務，經
    本院司法事務官以裁定終止本件清算程序，全體普通債權人
    於清算程序中均未受償，有本院110年9月30日110年度司執
    消債清字第5號民事裁定在卷可查。而債務人於聲請清算前2
    年間之每月薪資9,000元，扣除其每月必要支出即其未成年
    女兒扶養費5,400元後，每月能清償3,600元（計算式：9,00
    0元－5,400元＝3,600元），亦有本院110年度消債清字第2號
    民事裁定可稽，則債務人於聲請清算前2年間，可處分所得
    扣除必要生活費用之數額為8萬6,400元（計算式：3,600元/
    月×24月＝86,400元），顯然高於全體普通債權人之分配總額
    「0元」，足認本件有消債條例第133條本文所定之不免責事
    由。
　㈡債務人無消債條例第134條各款之不免責事由：
　⒈按消債條例關於清算程序既以免責主義為原則，不免責為例
    外，債權人如主張債務人有同條例第134條各款不免責之行
    為，自應就債務人合於該等規定之要件事實舉證以實其說。
    債權人彰化銀行、乙○銀行雖主張債務人有消債條例第134條
    第4款之事由，然經本院依職權查調其入出境資訊連結作業
    資料，債務人自聲請清算前2年至110年10月間均無出境紀錄
    （詳本院卷第21頁），另查各債權人於本院110年度司執消
    債清字第5號清算程序中陳報之債權，或以本院88、90、91
    、98年度之確定支付命令、臺灣臺北地方法院90年度之本票
    確定裁定、91年度確定判決為執行名義，或其本金利息自90
    年間起算，足見債務人所負之本金債務均非於聲請清算前2
    年（即107年12月2日至109年12月1日）內所發生，債權人復
    未提出相關證據證明債務人於該期間有消費奢侈商品或服務
    、賭博或其他投機行為之支出，自與消債條例第134條第4款
    之要件不合。
　⒉其餘債權人雖主張債務人具工作能力，當勉力清償，非轉嫁
    其恣意消費之債務予債權人負擔，以防止消債條例被濫用，
    倘准予債務人免責，對債權人及還款之債務人不公云云，惟
    未具體說明或提出相當事證釋明債務人符合消債條例第134 
    條之何款不免責規定，且本院依職權就現有卷存事證予以調
    查審酌之結果，查無債務人有何其他該當消債條例第134條
    第1款至第8款應為不免責裁定之情事，自難認債務人有消債
    條例第134條所定應不免責之事由。
五、綜上所述，債務人既有消債條例第133條之不免責事由，且
    未經全體債權人同意其免責，本院自應為不免責之裁定，爰
    裁定如主文。至債務人於本件不免責裁定確定後，得繼續清
    償債務，於清償達消債條例第133條規定之數額且各普通債
    權人受償額均達其應受分配額（即本院司法事務官110年6月
    10日編造之確定債權表中之債權比率，詳清算執行卷第251-
    256頁）時，或各普通債權人受償額均達其債權額之20%以上
    者，可再聲請本院裁定免責（消債條例第141條第1項、第14
    2條第1項規定參照，見附錄1、2），以兼顧債權人利益，併
    此說明。
中　　華　　民　　國　　110 　年　　12　　 月　　6　　日
                  民事庭法  官  林淑鳳
以上正本係照原本作成。
如不服本裁定應於送達後10日內向本院提出抗告狀，並繳納抗告
費新臺幣1,000元。
中　　華　　民　　國　　110 　年　　12 　　月　　6　　日
                        書記官  陳櫻姿
附錄：
1.消費者債務清理條例第141條第1項
  債務人因第133條之情形，受不免責之裁定確定後，繼續清償
  達該條規定之數額，且各普通債權人受償額均達其應受分配額
  時，得聲請法院裁定免責。
2.消費者債務清理條例第142條
　法院為不免責或撤銷免責之裁定確定後，債務人繼續清償債務
  ，而各普通債權人受償額均達其債權額之20%以上者，法院得
  依債務人之聲請裁定免責。
  前條第3項規定，於債務人依前項規定繼續清償債務，準用之
  。